臺灣高等法院臺南分院刑事判決
109年度上訴字第651號
上  訴  人  臺灣雲林地方檢察署檢察官李承桓
被      告  陳進瑞



選任辯護人  張蓁騏律師
上列上訴人因被告偽造文書案件，不服臺灣雲林地方法院108年
度訴字第857號中華民國109年4月22日第一審判決（起訴案號：
臺灣雲林地方檢察署108年度調偵續字第1號），提起上訴，本院
判決如下：
    主  文
上訴駁回。
    理  由
一、公訴意旨略以：被告陳進瑞（家中長男）明知雲林縣○○鎮○○
    段0000號之0地號土地（下稱0000號之0地號土地），係其（
    應有部分393/579 ）與告訴人陳進銘（陳進瑞弟弟，應有部
    分93/579）、陳楊金枝（陳進瑞母親，應有部分93/579，已
    歿，其應有部分由陳進瑞姊妹陳美華、陳美霞繼承）所共有
    ，竟基於行使偽造文書、使公務員登載不實之犯意，於民國
    103 年9 月1 日某時，未得告訴人陳進銘及陳楊金枝之同意
    ，即在1255之1 地號土地使用權同意書上偽造「陳進銘」及
    「陳楊金枝」之簽名及印文而製作內容不實之土地使用權同
    意書1 張後，委由不知情之地政士陳樹泉持向建築師公會認
    證後，再持向不知情之雲林縣虎尾鎮公所工務課人員申請建
    築執照而行使，致使不知情之承辦公務員為形式審查後，依
    被告之申請，將虛構之土地使用同意書所示內容登載於其職
    務上所掌之不動產權利變動相關文件上，並據以製作、核發
    建築執照，均足生損害於告訴人陳進銘、陳楊金枝及雲林縣
    虎尾鎮公所對於土地使用管理之正確性等語。因認被告涉犯
    刑法第216 條、第210 條之行使偽造私文書、同法第214 條
    之使公務員登載不實等罪嫌。
二、犯罪事實應依證據認定，無證據不可認定犯罪事實；不能證
    明被告犯罪時，應諭知被告無罪，刑事訴訟法第154 條第2
    項、第301 條第1 項規定分別定有明文。次按告訴人之告訴
    ，係以使被告受刑事訴追為目的，是其陳述是否與事實相符
    ，仍應調查其他證據以資審認；又告訴人之指訴是否與事實
    相符，仍應調查其他證據，以資審認，必被害人所述被害情
    形，無瑕疵可擊，且就其他方面調查，又與事實相符，始足
    據為有罪判決之基礎。
三、公訴意旨認被告涉犯前開行使偽造私文書罪嫌，無非係以告
    訴人陳進銘、證人陳進治、陳美華、陳樹泉、蕭賢蒂於警詢
    及偵查中之證述、土地使用權同意書、虎尾鎮延平段0000-0
    000 地號之土地登記公務用謄本、雲林縣地籍異動索引、繼
    承同意書、雲林縣○○鎮○○里○○00號（下稱祖厝) 住處google
    地圖及週邊街景、衛生福利部中央健康保險署南區業務組10
    8 年12月31日函、臺灣省雲林縣土地登記簿影本、雲林縣稅
    務局虎尾分局104年7 月21日函等資料，為其主要論據。
四、訊據被告固坦承其於上開時間在1255之1 地號土地使用權同
    意書上簽上「陳進銘」及「陳楊金枝」及蓋上其等之印文，
    再向雲林縣虎尾鎮公所工務課人員申請建築執照而行使，並
    據以製作、核發建築執照之事實，惟堅詞否認有何行使偽造
    私文書、使公務員登載不實等罪嫌，辯稱：1255號之1 土地
    我只有持分，蓋房子所費不貲，而且我弟弟陳進銘住處離祖
    厝很近，如果沒有經過他的同意，不可能拆屋、重建祖厝，
    而媽媽陳楊金枝沒有癡呆，媽媽只是行動不方便，對以前的
    事都很清楚，也有跟媽媽提及祖厝拆除重建的事等語。
　　辯護人辯護稱：陳進治、陳美華未與陳楊金枝同住，亦證稱
    不清楚伊等母親生活之狀況，參以告訴人陳進銘及其配偶蕭
    賢蒂均證明陳楊金枝之意識是清楚的，陳楊金枝並非無同意
    能力；告訴人陳進銘雖稱跟被告之間感情不睦，不可能授權
    ，然被告係在103 年底將祖厝拆除，告訴人之住所與被告新
    建之房屋相距不遠，散步可達，告訴人卻歷經3 年之時間方
    對被告提告，稱沒有發覺被告改建房屋之事實，並非事實，
    何況興建房屋所費甚鉅，倘未經告訴人及其等母親同意，若
    將來確定被告為行使偽造私文書，該興建房屋恐有遭拆除之
    風險，被告不會甘冒此風險，未經其他共有人同意而拆除、
    重建祖厝等語。
五、經查：
  ㈠被告與告訴人陳進銘、陳楊金枝共有0000號之0地號土地，其
    持有之應有部分分別為393/579 、93/579、93/579（此部分
    應有部分由陳美華、陳美霞繼承），該祖厝坐落於0000號之
    0 土地上，被告並於103 年9 月1 日某時，在0000之0 地號
    土地使用權同意書上簽上「陳進銘」及「陳楊金枝」及蓋上
    其等之印文，事後持該土地使用權同意書委由陳樹泉持向建
    築師公會認證後，再持向雲林縣虎尾鎮公所工務課人員申請
    建築執照而行使，並據以製作、核發建築執照，事後該祖厝
    為被告所拆除、重建等情，業經告訴人陳進銘（警卷第4 頁
    ，原審卷第137 、157 頁) 、證人陳樹泉證述明確（調偵續
    卷第151頁至第154 頁），並有土地使用權同意書（他2035
    號卷第27頁）、1255-1地號之土地登記公務用謄本、雲林縣
    地籍異動索引可參（調偵續卷第183 頁至第185 頁、第189 
    頁至第210 頁），且為被告所不爭執（原審卷第66、67頁）
    ，堪認屬實。
  ㈡關於陳楊金枝之精神狀態是否無法辨識乙情：
  ⒈證人陳進治（被告、告訴人的姊妹）雖於偵查中證述：母親
    陳楊金枝已失智等語（調偵卷第46頁），證人陳美華（被告
    、告訴人的姊妹）雖亦於偵查中證稱：媽媽在過世前沒有同
    意被告將祖厝拆除重蓋，她那時已經神智不清，媽媽已老人
    癡呆等語（調偵卷第55、56頁），惟證人陳進治於原審審理
    時證稱：母親不是失智，她都知道，那一整年母親的頭腦都
    是清楚的等語（原審卷第209、213 頁）；證人陳美華於原
    審審理時證稱：我很少回家，不知道母親於103 年間意識清
    楚與否等語（原審卷第232 頁) ，其等上開於偵查中的證詞
    顯有瑕疵，難逕予採信。而陳美華及陳進治於原審審理時均
    證稱：母親於過世前都與陳進銘同住，伊等不常回去等語（
    原審卷第200 、218 、219 頁），既然陳進治與陳美華未與
    陳楊金枝同住，亦非主要照顧者，對母親之狀況應以告訴人
    最為清楚，而難認陳進治、陳美華此部分之證詞可採。
  ⒉被告供稱：媽媽陳楊金枝沒有癡呆，也沒有失智，因為我要
    拿房租給陳進銘，有遇到媽媽時，就會跟她講重建祖厝的事
    等語（調偵續卷第58頁），核與告訴人之妻蕭賢蒂於偵查中
    證稱：我婆婆陳楊金枝於過世前精神狀況很好，都能了解我
    的意思，只是行動不便而已等語（調偵續卷第119 頁）；告
    訴人於偵查及原審審理中證稱：陳楊金枝過世前都與伊等夫
    婦同住，並由伊太太蕭賢蒂照顧，在103 年9 月間陳楊金枝
    僅行動不便，但意識清楚，問她事情都可以回答，沒有失智
    等語相符（調偵續卷第28、59頁，原審卷第132 、133 、13
    4、139 、140 頁) ，而告訴人為被告之敵性證人，自無出
    言維護被告之可能，堪認陳楊金枝於103 年9 月間意識清楚
    ，尚非無辨識能力之事實，已堪認定。
  ㈢就告訴人及陳楊金枝是否知悉該祖厝遭拆除及重建乙節：
  ⒈告訴人雖於警詢、偵查及原審審理時指稱：被告對父母不孝
    ，且有暴力傾向，為顧及母親及妻小安危，我與被告於103
    年9 月間互不往來；我與母親陳楊金枝均不知情，亦未同意
    被告將該房屋拆除、重建，亦未授權被告簽立土地使用權同
    意書，我與母親是直到被告把房屋拆除才知道這件事，我是
    106 年去調資料得知後才提告等語（警卷第5 頁、調偵續卷
    第116 頁、原審卷第133 至134 頁、第136 、137 、139 、
    141 、161 、162 頁）。惟告訴人於原審審理時證稱：祖厝
    拆除及重建新屋之時間我都知道，因為我不想讓母親陳楊金
    枝為兄弟事情操心，亦顧及母親之感受，我於104 年7 月間
    有收到雲林縣稅務局函文通知該祖厝之房屋稅籍註銷，母親
    也知道房屋稅籍被註銷，但母親叫我不要過問，所以沒有去
    追查，直到母親於106 年8 月25日過世後才去查，事隔被告
    拆屋2 年多，106 年10月3 日才提告等語（原審卷第144 至
    148 頁、第156 、164 頁) ，告訴人於原審審理時之證述，
    已與其上開警詢等階段的指述內容相異，其警詢等階段的證
    述是否可信，即屬有疑。另參酌雲林縣稅務局虎尾分局104 
    年7 月21日雲稅虎字第1041206022號函，其上記載：「台端
    申請坐落雲林縣○○鎮○○里○○00號房屋拆除乙案，准自104 年
    7 月份起註銷該房屋稅籍資料」等情，有該函文附卷可查（
    調偵續卷第131 頁) ，乃與告訴人於原審證稱：104年間即
    有收到雲林縣稅務局虎尾分局函文等內容相符，因此被告拆
    除祖厝及重建之時，告訴人應該有所知悉。
  ⒉該祖厝與告訴人現在的住處位於同鄉，距離約600 公尺、步
    行僅須7 分鐘，有該祖厝google地圖及週邊街景在卷可查（
    調偵續卷第211 頁至第216 頁），參以告訴人自承：伊搬出
    祖厝後，偶而會在祖厝外面觀看等語（偵1402號卷第20頁）
    ，在該祖厝距離告訴人現在地住處僅約600公尺之遙的情況
    下，實難相信告訴人對於該祖厝遭被告拆除、重建新屋之事
    毫無所悉。再者，告訴人身為該祖厝及土地之共有人，對該
    祖厝通常會付諸相當關心，倘該祖厝拆除並重建，全然未徵
    得告訴人同意，顯必影響告訴人權益甚鉅，惟新建房屋於10
    4 年初即已竣工後，告訴人卻遲至106 年12月初始具狀提告
    ，殊難想像告訴人自身財產已遭其他共有人無權處分後，其
    卻延宕多時始向被告究責追討。又證人陳進治於原審審理時
    證稱：被告於蓋房子之前，有跟我講祖厝拆除、重建之事，
    我也有叫他把祖厝之竹筒留下來，但我沒有跟母親與陳進銘
    講等語（原審卷第213 至215 頁），而證人陳美華於原審審
    理時亦證稱：被告有跟我說他要蓋房子，我有叫他們兄弟一
    起蓋，而且拆除祖厝時，被告與陳進銘住在隔壁等語（原審
    卷第228 、230 頁），而告訴人於原審審理時亦自承：（陳
    美華說被告在將祖厝拆掉重建的期間住在你隔壁，這樣對嗎
    ？）對。（他確實住在你隔壁？）是（原審卷第235 頁) ，
    依此，告訴人聲稱被告拆除祖厝時，伊均不知悉，沒有經過
    伊同意云云，尚難採信。
  ⒊興建不動產所費不貲，且被告於原審審理時供稱：該祖厝重
    建花費約新臺幣（下同）300 多萬元資金，須3 至4 年累積
    而成，我並沒有固定之收入，都是仰賴宮廟之信徒贊助等語
    （原審卷第300 至301 頁），衡之常情，於共有之土地，得
    先行以土地分割，其後於分割後土地上興建建物；被告倘未
    徵得共有人同意，貿然處分共有物，未來勢必有遭受偽造文
    書之刑責，行政機關將會撤銷先前核發之建造執照，而該不
    動產亦有被拆除之風險，被告應無花費鉅資後甘冒此風險而
    逕自拆屋重建之必要。
  ⒋另參以被告供稱：我每個月會拿房租給告訴人陳進銘，事前
    先徵得告訴人授權，才跟媽媽講，因為房子下雨時會漏水，
    媽媽叫我有機會要重建房子，要重建房屋時，因為告訴人、
    母親沒有出資，有保留他們的應有部分，我有跟告訴人講房
    子有保留空地，陳進銘才同意我蓋房子等語（原審卷第303 
    至306頁），核與證人蕭賢蒂於偵查中證稱：被告大約一個
    月會拿房租給陳進銘等語（調偵續卷第118 頁）；告訴人亦
    於原審審理時證稱：被告確實每月會拿房租給我，我也會讓
    被告進屋看媽媽，被告確實有保留空地，沒把房子蓋滿等語
    相符（原審卷第162 、164 、305 頁），益證被告與告訴人
    、陳楊金枝平時確實有所往來，被告於決定拆除祖厝時，即
    甚有可能獲得告訴人及母親之同意。
  ⒌綜上，告訴人、陳楊金枝對於祖厝拆除、重建處於可得而知
    之狀態，甚至極可能早已明確知悉，縱令其等事前並未明示
    表示同意、授權被告於土地使用同意書上簽名、用印，然告
    訴人於被告在103年拆除祖厝、重建房屋後，遲於106 年間
    始提起告訴，其間並未就被告拆除重建乙情有任何置喙，或
    表示反對的意思，堪認告訴人、陳楊金枝就此事件甚有可能
    存有默示同意。
  ㈣至於證人陳進治（被告的姊妹）雖於偵查中證稱：被告沒有
    告訴陳進銘要拆除祖厝，被告自己去刻陳進銘的章云云（調
    偵卷第46頁），惟陳進治於原審審理時已釐清證稱：是告訴
    人陳進銘跟我講說被告拿他的章去刻等語（原審卷第210 頁
    ），因此陳進治此部分證詞係聽從告訴人之轉述，而並非實
    際見聞，尚難採信。另證人即代書陳樹泉於原審審理時證稱
    ：我有告知被告土地使用同意書須本人親簽，因為只有被告
    到我們事務所，他拿回去怎麼簽名，我們並沒有看到，以代
    書立場，被告拿回去簽名，他就要對自己與其他人負責，相
    關責任由當事人自行承擔，我們沒有審查是否授權之權利與
    責任等語（原審卷第238 至242 頁），可見陳樹泉對於本案
    土地使用同意書是否係得到告訴人、陳楊金枝授權同意而簽
    名蓋章乙事並未見聞，其證詞尚無法對被告不利之認定。
　㈤至於告訴代理人及一審檢察官上訴均主張：①被告與告訴人兄
    弟感情不佳，被告並沒有獲得告訴人的同意，此從土地使用
    權同意書上，被告簽上自己的名字以後，刻意用不同字跡簽
    寫告訴人（陳進銘）、陳楊金枝的署名，且在各欄位僅留下
    被告自己的聯絡電話等事實，可以得知。②告訴人於拆除重
    建期間縱使沒有為積極反對的行為，至多也僅係單純的沉默
    ，並非是默示同意，原審判決認為是默示同意，認定事實亦
    有誤會。③被告坦承其與告訴人的住處距離不到1公里，來回
    不用10分鐘（原審卷第244頁），告訴人平常雖在台中工作
    ，但每周末都會回雲林老家，被告要將土地使用權同意書拿
    給告訴人簽並不困難，然被告卻逕自簽名，顯示被告確實未
    獲得告訴人的同意。④告訴人於被告未經其同意逕行拆除祖
    厝重建期間，僅係為了母親陳楊金枝而單純隱忍，嗣陳楊金
    枝於106年8月25日去世後，兄弟雙方利益衝突浮上檯面，告
    訴人進行蒐證過程才發現這份土地使用權同意書，才於106
    年12月4日具狀提告，不代表告訴人默示同意被告拆除祖厝
    等語。
　㈥然查：本院基於上開積極事證，業已認定告訴人就被告拆除
    祖厝重建乙事，至少應具有默示同意，已如上述，告訴人及
    檢察官上訴仍主張告訴人並無默示同意云云，本院並不採之
    。其次，證人即陳樹泉代書於偵查、原審中證稱：系爭土地
    使用權同意書是伊事務所提供給被告，並告訴被告稱要由其
    他共有人親自簽名，不能代簽，不過伊等事務所沒有權利過
    濾誰是代簽的，只要有簽名，就要自己負責等語（原審卷第
    238頁以下，按：在法律上，如真有得到委託人的授權，受
    託人應可代簽，陳樹泉代書事務所應係為免事後發生爭議，
    要求其事務所的委託人要拿給共有人親簽），依此，被告於
    口頭上得到陳楊金枝、告訴人同意後，逕自替陳楊金枝、告
    訴人在土地使用權同意書上簽名，且為了避免代書事務所細
    問，而刻意以簽署自己名字不同的筆跡，簽署陳楊金枝、告
    訴人的簽名，乃符合事理。又被告既然覺得其已事先告知過
    陳楊金枝、告訴人，獲得陳楊金枝、告訴人的同意，而陳楊
    金枝年邁不識字，被告與告訴人兄弟感情又不是很好，被告
    於遞交系爭土地使用權同意書給代書事務所時，決定自行簽
    署陳楊金枝、告訴人的名字，怠於再去找告訴人，亦甚有可
    能。檢察官上訴所舉的相關事證，雖有一定道理，然尚難據
    此完全認定被告事先未獲得陳楊金枝、告訴人的同意。
六、綜上所述，本案依卷內相關積極證據資料，不足以使法院形
    成被告確有前揭犯行之確信，仍有合理之懷疑存在，被告的
    犯行即屬無法證明，原審依照上開規定，諭知被告無罪，其
    認事用法並無違誤，檢察官猶執上開情詞提起上訴，請求本
    院撤銷原審判決，改判被告有罪云云，並無理由，應予駁回
    。
據上論結，應依刑事訴訟法第368條，判決如主文。
本案經檢察官吳淑娟提起公訴，檢察官林志峯到庭執行職務。
中　　華　　民　　國　　109 　年　　11　　月　　30　　日
                  刑事第五庭    審判長法　官  黃國永
                                      法　官  翁世容
                                      法　官  蔡川富
以上正本證明與原本無異。
檢察官如不服本判決應於收受本判決後20日內向本院提出上訴書
，其未敘述上訴理由者並得於提起上訴後20日內向本院補提理由
書。（但應受刑事妥速審判法第9條第1項規定之限制）
本件被告不得上訴。
　　　　　　　　　　　　　　　　　　　書記官  黃心怡
中　　華　　民　　國　　109 　年　　11　　月　　30　　日
附錄法條：
刑事妥速審判法第九條：
除前條情形外，第二審法院維持第一審所為無罪判決，提起上訴
之理由，以下列事項為限：
一判決所適用之法令牴觸憲法。
二判決違背司法院解釋。
三判決違背判例。
刑事訴訟法第三百七十七條至第三百七十九條、第三百九十三條
第一款之規定，於前項案件之審理，不適用之。